【裁判字號】    99,交抗,78
【裁判日期】    990119
【裁判案由】    聲明異議
【裁判全文】
臺灣高等法院臺中分院刑事裁定          99年度交抗字第78號
抗  告  人
即受處分人  甲○○
上列抗告人因聲明異議案件，不服臺灣臺中地方法院中華民國98
年12月9 日所為裁定（98年度交聲字第4208號），提起抗告，本
院裁定如下：
    主  文
原裁定撤銷，發回臺灣臺中地方法院。
    理  由
一、原裁定意旨略以：異議人即受處分人甲○○於民國98年9 月
    1日上午8時40分許，駕駛車牌號碼5807－HU號自用小客貨車
    在國道三號217公里南向處， 經內政部警政署國道公路警察
    局第七警察隊員警舉發「駕車行駛公路未繫安全帶」之違規
    ，爰依道路交通管理處罰條例第31條第2 項，裁處受處分人
    新臺幣（下同）3000元。經查：受處分人對其曾於前開時間
    、地點，因警方認其行駛公路，未繫安全帶而攔停舉發乙節
    不爭執，且有內政部警政署國道公路警察局Z00000000 號舉
    發違反道路交通管理事件通知單乙份在卷可參。證人即本件
    舉發員警鄭召昆於原審法院訊問中結證稱：本件係由伊與同
    仁黃家浚取締的，通常警方取締未繫安全帶的案件，警方會
    以車輛與違規車輛並行，先開啟警示燈，鳴按喇叭，提示違
    規人之後，搖下車窗，警方會拉安全帶向違規人表示要取締
    未繫安全帶，再將違規人攔停，本件伊有印象的原因，是因
    為違規人不簽名。攔停受處分人時，當時伊等的車輛也是在
    行進間，受處分人的車輛速度比伊等的車速快，發現受處分
    人沒有繫安全帶後，伊等車輛追上去攔停，受處分人被警方
    攔停至停車在路肩這段時間中，才把安全帶繫上。伊確實有
    看到受處分人沒有繫安全帶。因為受處分人的車是自小客貨
    車，駕駛人的位置比較高，可以看得很清楚，本件的車窗玻
    璃也沒有黑到看不清楚的情形，而且舉發當天天氣也很好等
    語。又受處分人於原審法院訊問時陳稱：伊於本件舉發前，
    不認識證人鄭召昆，也不認識另名舉發員警黃家浚，與二名
    員警也沒有恩怨等語，則證人身為執法員警，當無理由甘冒
    偽證刑責，無故誣陷受處分人，是受處分人於前揭時間、地
    點，確有未繫安全帶之違規事實無疑。又按汽車駕駛人之行
    為有下列情形之一，當場不能或不宜攔截製單舉發者，得逕
    行舉發：一、闖紅燈或平交道。二、搶越行人穿越道、三、
    在道路收費停車處所停車，不依規定繳費。四、不服指揮稽
    查而逃逸，或聞消防車、救護車、警備車、工程救險車之警
    號不立即避讓。五、違規停車或搶越行人穿越道，經各級學
    校交通服務隊現場導護人員簽證檢舉。六、行經設有收費站
    、地磅之道路，不依規定停車繳費或過磅。七、經以科學儀
    器取得證據資料證明其行為違規。第一項逕行舉發，應記明
    車輛牌照號碼、車型等可資辨明之資料，以汽車所有人為被
    通知人製單舉發， 道路交通管理處罰條例第7條之2第1項、
    第4項亦有明文。亦即就駕駛人之違規行為，以上開條例第7
    條之2第1項第1款至第6 款列舉之違規態樣或第7款之經以科
    學儀器取得證據資料證明其行為違規者為限，且在當場不能
    或不宜攔截製單舉發時，始得以逕行舉發之方式舉發違規，
    是立法者就交通違規之舉發方式，顯然係以攔查舉發為原則
    ，以逕行舉發為例外， 且依上開條例第7條之2第1項各款原
    得以逕行舉發方式舉發之違規行為，在交通執法人員並無不
    能或認為不宜攔截製單舉發之情形下，自非不能以攔截舉發
    方式舉發違規，況且縱有客觀上「不宜」以攔查之方式舉發
    ，而因執勤員警之攔查致被攔查人受有損害之情形發生時，
    亦屬其他層面之問題，要與交通違規之舉發效力無涉。本件
    受處分人於原審訊問時自承：本件員警攔停後，伊當場請員
    警把照片調出來寄給伊，所以伊才沒有簽名等語明確，是本
    件員警係攔查舉發，因受處分人拒收該舉發通知單，故以郵
    寄方式將該舉發通知單寄送予受處分人。本件既經員警現場
    發現受處分人有違規之情形，即當場予以舉發，自難認本案
    員警未使用科學儀器取證，即認其所為之攔查舉發，有何違
    法或不當之處。綜上所述，原處分機關依據前揭違規單，依
    據道路交通管理處罰條例第31條第2項， 裁處受處分人3000
    元罰鍰，並無違誤，本件聲明異議核無理由，應予駁回等語
    。
二、抗告意旨略以：依據刑事訴訟法及道路交通管理處罰條例，
    無論係攔截製單舉發或逕行舉發，警察均應提出「科學儀器
    取得證據資料」，證明汽車駕駛人未依規定繫安全帶，警察
    並未提出；受處分人確係一路上繫著安全帶，且受處分人已
    當場拒收和拒簽通知單表示異議；員警說：「攔停受處分人
    時當時伊等車輛也在行進間，受處分人的車速比伊等車速快
    ，發現受處分人沒有繫安全帶後，伊等車輛追上去攔停，受
    處分人被警方攔停至停車在路肩這段時間中，才把安全帶繫
    上。」顯見員警承認受處分人停下時確是繫著安全帶狀態；
    受處分人確係一路均繫著安全帶，員警之目視攔截舉發係在
    受處分人以時速100公里行進速度下，且員警亦在行進間，
    乃極易判斷錯誤下之猜測之詞，並非真實情況；員警在受處
    分人以100公里時速前進下，以更快速度攔截，易造成受處
    分人之危險及危害公共安全，顯已違反行政程序法之適當性
    原則及比例原則，難令受處分人甘服，請求撤銷原裁定等語
    。
三、按汽車行駛於高速公路，其駕駛人或前座乘客未繫安全帶者
    ，處駕駛人3,000元以上6,000元以下罰鍰，道路交通管理處
    罰條例第31條第2項定有明文。 又行為人有違反道路交通管
    理處罰條例之情形遭當場舉發者，應填製舉發違反道路交通
    管理事件通知單，並於被通知人欄予以勾記，當場舉發者，
    其通知聯應填記駕駛人或行為人姓名、性別、出生年月日、
    地址、身分證統一編號及車主姓名、地址、車牌號碼、車輛
    種類。被查獲之駕駛人或行為人為受處分人時，應於填記通
    知單後將通知聯交付該駕駛人或行為人簽名或蓋章收受之；
    拒絕簽章者，仍應將通知聯交付該駕駛人或行為人收受，並
    記明其事由及交付之時間；拒絕收受者，應告知其應到案時
    間及處所，並記明事由與告知事項，視為已收受，違反道路
    交通管理事件統一裁罰基準及處理細則第11條第1項第1款定
    有明文。
四、經查：本件抗告人甲○○於上開時、地，駕駛車牌號碼5807
    －HU號自用小客貨車在國道三號217 公里南向處，因未繫安
    全帶而遭內政部警政署國道公路警察局第七警察隊快官分隊
    警員黃家浚、鄭召昆當場攔停，掣單舉發有「駕車行駛公路
    未繫安全帶」違規行為，經抗告人爭執，並拒絕簽收「舉發
    違反道路交通管理事件通知單」等情，業據證人即舉發員警
    鄭召昆於原審陳述綦詳。而依證人鄭召昆於原審法院訊問中
    所證：本件係由伊與同仁黃家浚取締的，通常警方取締未繫
    安全帶的案件，警方會以車輛與違規車輛並行，先開啟警示
    燈，鳴按喇叭，提示違規人之後，搖下車窗，警方會拉安全
    帶向違規人表示要取締未繫安全帶，再將違規人攔停，本件
    伊有印象的原因，是因為違規人不簽名等語；又抗告人於原
    審法院訊問時亦自承本件員警攔停後，伊當場請員警把照片
    調出來寄給伊，所以伊才沒有簽名等語，是本件員警係攔查
    後當場舉發，因抗告人拒絕簽章及拒絕收受「舉發違反道路
    交通管理事件通知單」，故以郵寄方式將「舉發違反道路交
    通管理事件通知單」寄送予受處分人無訛，此另觀原審卷附
    「交通部公路總局台中區監理所對違反道路交通管理事件不
    服裁決聲明異議案件移送書」所檢附之「舉發違反道路交通
    管理事件通知單」上所載：（本聯交被通知人收執），及該
    通知單上左上角記載「郵寄駕駛」等字亦明。而稽之該「舉
    發違反道路交通管理事件通知單」通知聯，並無有關「拒絕
    簽章者，仍應將通知聯交付該駕駛人或行為人收受，並記明
    其事由及交付之時間；拒絕收受者，應告知其應到案時間及
    處所，並記明事由與告知事項」等內容之完整記載，至是否
    可依違反道路交通管理事件統一裁罰基準及處理細則第11條
    第1項第1款規定，「視為已收受」，尚無由判斷。再者，卷
    內復無上開「舉發違反道路交通管理事件通知單」已經合法
    送達之相關證明文件，則本件「舉發違反道路交通管理事件
    通知單」是否已依行政程序法相關送達之規定發生合法送達
    之效力，亦非無疑！是凡此攸關舉發程序是否與違反道路交
    通管理事件統一裁罰基準及處理細則第11條第1項第1款規定
    相符，自有先予究明之必要。又，於抗告人拒絕簽收「舉發
    違反道路交通管理事件通知單」，且員警未依違反道路交通
    管理事件統一裁罰基準及處理細則第11條第1項第1款規定完
    成舉發程序時，當場舉發之程序得否因事後補行寄送「舉發
    違反道路交通管理事件通知單」而補正？及是否因補行寄發
    通知單致使應到案日期明顯減縮而影響抗告人之權益？暨以
    郵寄方式將該舉發通知單寄送予受處分人，是否亦屬當場舉
    發，抑或為事後逕行舉發，同容有一併深究之必要。
五、綜上，原裁定未能詳為調查，即遽認原處分機關所為裁罰，
    並無違誤，逕予駁回抗告人於原審之聲明異議，尚有未合。
    抗告人不服原裁定，提起抗告，請求撤銷原裁定，尚難謂為
    無理由，自應由本院將原裁定予以撤銷，發回原審法院，詳
    為調查後，另為適法之處置。
據上論斷，應依道路交通案件處理辦法第26條，刑事訴訟法第41
3條前段，裁定如主文。
中    華    民    國    99    年    1     月    19    日
              刑事第九庭    審判長法  官  江  德  千
                                  法  官  賴  妙  雲
                                  法  官  莊  深  淵
以上正本證明與原本無異。
不得再抗告。
                                  書記官  廖  次  芬
中    華    民    國    99    年    1     月    19    日


司法院資訊處製作；財團法人民間司法改革基金會備份。
